ACORDAO-COMPLETO-2428504

ACÓRDÃO 2617/2020 ATA 37/2020 - PLENÁRIO

VISTOS, relatados e discutidos estes autos em que se aprecia relatório de auditoria realizada no Plano de Investimento em Infraestrutura para a Mobilidade Urbana da Região do Grande ABC - Corredor Sudeste - Etapa Mauá/SP;
ACORDAM os Ministros do Tribunal de Contas da União, reunidos em Sessão do Plenário em:
9.1. com fundamento no art. 250, inciso V, do Regimento Interno do TCU. e no art. 14, caput, da Resolução TCU 315/2020, realizar a oitiva do órgão e entes relacionados abaixo, para que, no prazo de 15 (quinze) dias, se manifestem acerca de possível deliberação a ser exarada por esta Corte de Contas, no sentido de se determinar o cancelamento do Termo de Compromisso 0440.355-97/2014, devendo cada qual expor as eventuais consequências práticas da implementação dessa medida e alternativas que possam ser adotadas para a solução dos problemas apontados nesta fiscalização. Para tanto, cada auditado deverá se manifestar ainda sobre:
9.1.1. Ministério do Desenvolvimento Regional (MDR) : avaliação a respeito da continuidade ou da eventual descontinuidade dos termos de compromissos ainda vigentes relacionados ao Plano de Investimentos em Mobilidade Urbana na região do Grande ABC, considerando a necessidade de eficiência alocativa dos recursos federais e as prioridades de investimentos em mobilidade urbana no país;
9.1.2. Prefeitura Municipal de Mauá/SP: (i) avaliação sobre a eficiência alocativa dos recursos e as prioridades locais de investimentos em mobilidade urbana, considerando o lapso temporal desde a aprovação do empreendimento e as mudanças de necessidades do município no decorrer do período; e (ii) existência de estudos e planejamento para a gestão dos terminais, considerando o custo de sua operação e manutenção;
9.1.3. Consórcio Intermunicipal do Grande ABC: (i) situação atual do Plano de investimentos em Mobilidade Urbana na região do Grande ABC, no tocante aos empreendimentos a ele relacionados; e (ii) avaliação da funcionalidade e consequências práticas ao Plano diante do cancelamento de parte das etapas do Termo de Compromisso de Mauá (TC 0440.355-97/2014) e de outros termos de compromisso relacionados ao plano;
9.2. enviar cópia do relatório da Secretaria de Fiscalização de Infraestrutura Urbana (peça 57) ao Ministério do Desenvolvimento Regional, à Prefeitura Municipal de Mauá/SP e ao Consórcio Intermunicipal do Grande ABC, de modo a subsidiar suas manifestações.

Auditoria com o objetivo de examinar a conformidade e a economicidade dos atos relacionados às obras do Plano de investimentos em Mobilidade Urbana na região do Grande ABC - Corredor Sudeste - Etapa Mauá/SP.

Caixa Econômica Federal; Ministério do Desenvolvimento Regional.

3. Interessados/Responsáveis:
3.1. Interessado: Congresso Nacional.
3.2. Responsável: Donisete Pereira Braga (XXX.373.938-XX).

13.1. Ministros presentes: José Mucio Monteiro (Presidente), Walton Alencar Rodrigues, Benjamin Zymler, Augusto Nardes, Aroldo Cedraz, Ana Arraes, Bruno Dantas e Vital do Rêgo (Relator).
13.2. Ministro-Substituto convocado: Augusto Sherman Cavalcanti.
13.3. Ministros-Substitutos presentes: Marcos Bemquerer Costa, André Luís de Carvalho e Weder de Oliveira.

ACORDAO-COMPLETO-2449704

Acórdão de Relação 110/2021 - Plenário

Acórdão de Relação

VITAL DO RÊGO

Adoto como relatório, com os ajustes de forma pertinentes, o Relatório de Auditoria elaborado pela Secretaria de Fiscalização de Infraestrutura Urbana (SeinfraUrbana) , cujas propostas contaram com a anuência dos dirigentes daquela unidade técnica (peças 57 a 59) :
Apresentação
Trata-se de fiscalização, no âmbito do Fiscobras 2020, realizada pela Secretaria de Fiscalização de Infraestrutura Urbana (SeinfraUrbana) , com o objetivo de examinar a conformidade e a economicidade dos atos relacionados às obras do Plano de investimentos em Mobilidade Urbana na região do Grande ABC - Corredor Sudeste - Etapa Mauá/SP, com investimento total de R$ 23.788.483,76.
A presente auditoria se insere nos objetivos estratégicos do Plano Estratégico do TCU para o período 2019-2025, especificamente para contribuir para o aumento da eficiência e da qualidade da infraestrutura de transportes.
Cumpre informar que a relatoria desse processo foi atribuída ao Exmo. Ministro Vital do Rêgo, em observância aos Arts. 8º a 10 da Resolução-TCU 280/2016 e art. 18-A da Resolução-TCU 175, de 25 de maio de 2005, o qual estabelece que os processos constituídos em razão de fiscalização de obras públicas, ainda que não incluídos no plano de fiscalização destinado a atender as exigências da Lei de Diretrizes Orçamentárias, serão sorteados entre os ministros e os ministros-substitutos.
Registra-se a dispensa da remessa deste relatório de fiscalização para prévio comentário dos gestores, uma vez que será proposta a realização de oitiva, alinhado ao que estabelece o art. 14, § 2°, inciso I, da Resolução TCU n. 315/2020 e art. 12 da Portaria-Segecex 12/2020.
I.1. Importância socioeconômica
Conforme informações da Prefeitura de Mauá, o município vem passando por elevado crescimento populacional (mais de 50% nos últimos 27 anos, alcançando os atuais 448.000 habitantes) , e acima da média constatada na Região Metropolitana de São Paulo. Ainda, Mauá possui relevo acidentado, com condições de acessibilidade desfavoráveis e poucas vias arteriais.
Recentemente, a implantação do trecho sul do Rodoanel Mário Covas, cujo extremo se dá em Mauá, gerou um fluxo de veículos adicional no Município, com destino para a Rodovia Imigrantes, Anchieta, dentre outras. Já o trecho leste deste Rodoanel, interliga o Município à Rodovia Ayrton Senna e à Via Dutra.
Por isso mesmo, as questões de mobilidade urbana em Mauá não devem ser vistas de forma isolada. As intervenções em seu território fazem parte de um conjunto maior de obras e projetos nas cidades do ABC. Essas intervenções visam a implantação de uma rede unificada de transporte urbano em todo o ABC paulista com priorização de circulação de ônibus.
Ademais, pondera-se que os valores inicialmente previstos no Termo de Compromisso 0440.355-97/2014 (R$ 90.000.000,00) , aplicados em uma cidade de aproximadamente 450 mil habitantes (IBGE 2018) , em conjunto com os termos de compromisso assinados entre a União e as demais cidades do ABC, representam montante significativo em termos materiais, podendo efetivamente contribuir para a melhoria da mobilidade urbana sustentável da região.
Introdução 
I.2. Deliberação que originou o trabalho 
Em cumprimento ao Acórdão 1010/2020-TCU-Plenário (TC Processo 027.962/2019-9) , realizou-se auditoria no Ministério do Desenvolvimento Regional - MDR, na Prefeitura do Município de Mauá e na Caixa Econômica Federal, no período compreendido entre 22/6/2020 e 31/7/2020.
As razões que motivaram esta auditoria foram a relevância social do empreendimento, o grande vulto de recursos financeiros destinados pelo Governo Federal para os setores de mobilidade urbana, em particular em empreendimentos no estado de São Paulo, e, ainda, a inserção desses investimentos no âmbito do Programa de Aceleração do Crescimento (PAC) , neste caso especificamente o PAC 2 Mobilidade Grandes Cidades.
I.3. Visão geral do objeto 
O TC 0440.355-97/2014, objeto dessa auditoria, tem sua origem na solicitação de recursos contida no Plano de investimentos em Mobilidade Urbana na região do Grande ABC, do Consórcio Intermunicipal do Grande ABC, em 21/11/2013 (evidência 1, p. 2-53) . Este Consórcio, fundado em 1990, é composto por sete municípios: Santo André, São Bernardo do Campo, São Caetano do Sul, Diadema, Mauá, Ribeirão Pires e Rio Grande da Serra.
Esse Plano de investimento previu intervenções em todas as cidades da região do ABC, em duas etapas. A primeira etapa de investimentos prevê execução de intervenções em todos os municípios, além da elaboração de projetos pelo Consórcio Intermunicipal do Grande ABC. Esses projetos, por sua vez, servirão de base para a execução de novas intervenções que ocorrerão na segunda etapa. Também foram previstos recursos diretamente ao Consórcio, para elaboração de projetos e para possibilitar a implantação de um Centro de Controle Operacional (CCO) , que será uma estrutura operacional de controle centralizada, garantindo aos municípios uma ferramenta de gestão integrada. A tabela a seguir consolida os valores previstos nesse Plano para cada cidade e para o Consórcio, na primeira etapa.
Tabela 1- Previsão de investimentos na 1ª etapa
	Cidade
	1ª fase

	Diadema
	R$ 125.000.000,00

	Mauá
	R$ 125.000.000,00

	Ribeirão Pires
	R$ 103.300.000,00

	Rio Grande da Serra
	R$  41.000.000,00

	Santo André
	R$  82.000.000,00

	São Bernardo do Campo
	R$ 443.300.000,00

	Consórcio
	R$  31.400.000,00

	Total de investimentos
	R$ 951.000.000,00

Fonte: Plano de investimentos em Mobilidade Urbana na região do Grande ABC (evidência 1, p. 53) 
As intervenções propostas pelo Consórcio objetivaram construir base viária adequada para a implantação de uma rede unificada de transporte urbano que abarcasse serviços municipais e metropolitanos, com integração física, operacional e tarifária. Busca-se também reorganizar os serviços de transporte coletivo, melhorar as condições físicas de infraestrutura e melhorar as condições de monitoramento e de operação da circulação.
Dessa forma, o Consórcio selecionou um subconjunto de ruas e avenidas, agrupando-as em dezesseis eixos, mais o monotrilho, para estruturar os principais deslocamentos intra e intermunicipais (evidência 1, p. 9-10 e 17) . Cada eixo, por sua vez, subdivide-se em intervenções. Segundo o Consórcio, tais eixos foram selecionados para atender aos seguintes objetivos: implantação de medidas de prioridade à circulação de ônibus; aumento das alternativas de superação das barreiras regionais (rio, ferrovia e rodovias) ; constituição de novos eixos perimetrais de articulação intrarregional; ampliação do sistema viário de articulação regional; investimentos em obras de arte, principalmente nos conflitos com o sistema viário macro metropolitano (a exemplo das rodovias Anchieta e Imigrantes) ; e criação de rotas alternativas aos eixos viários saturados.
Deve-se observar, ainda, que cada um dos eixos atravessa mais de um município, destacando a sua relevância intermunicipal.
Tabela 2 - Relação dos eixos de circulação por cidade
	Eixo
	Diadema
	Mauá
	Rib. Pires
	R. Gde.  Serra
	Sto. André
	S. B. Campo
	S. Caetano do Sul

	1
	Corredor Sudeste
	 
	X
	X
	X
	X
	 
	X

	2
	Piraporinha / Lucas N. Garcez / Pereira Barreto
	X

	X
	X

	3
	Ligação Leste Oeste
	X

	X

	4
	SBC - RodoAnel, via Sertãozinho
	 
	X

	X
	X

	5
	Guido Aliberti / Lauro Gomes / Taioca

	X
	X
	X

	6
	Alvarenga / Robert Kennedy / Rib. Couros
	X

	X

	7
	Taboão
	X

	X
	X

	8
	Eixo São Bernardo

	X

	9
	São Caetano - Santo André

	X
	 
	X

	10
	Santo André - Norte

	X
	 
	X

	11
	Santo André - Sul

	X

	12
	Corredores Mauá
	 
	X

	13
	Ribeirão Pires / Rio Grande da Serra

	X
	X

	14
	Anel Viário Metropolitano (até Av. dos Estados) 
	X

	X
	X

	15
	Av. dos Estados
	 
	X

	X
	 
	X

	16
	Rod. Índio Tibiriçá

	X

	X

	17
	Monotrilho SBC (Paço) - Santo André (Pirelli) 
					X
	X
	
Fonte: Plano de investimentos em Mobilidade Urbana na região do Grande ABC (evidência 1, p. 17) 
Figura 1 - Localização dos eixos de intervenção
Fonte: Plano de investimentos em Mobilidade Urbana na região do Grande ABC (evidência 1, p. 18) 
Alguns desses eixos foram priorizados para a primeira etapa de implantação do plano regional de mobilidade. Além disso, o Governo Federal exige que as intervenções priorizem circulação de ônibus e que já possuam projetos que permitam sua imediata contratação. Dessa forma, apenas certas intervenções de quatro eixos foram selecionadas para a primeira etapa: i) Eixo Corredor Sudeste; ii) Eixo Alvarenga/Robert Kennedy/Couros; iii) Eixo Guido Aliberti/Lauro Gomes/Marginal Córrego Taioca; e iv) Eixo Ligação Leste/Oeste (evidência 1, p. 41) .
O objeto desta auditoria são todas as intervenções do Eixo 1 - Corredor Sudeste que se encontram em Mauá/SP. O Eixo Corredor Sudeste possui intervenções em cinco municípios (conforme Tabela 2) , e é o principal eixo rodoviário urbano regional ao longo da calha do Rio Tamanduateí. O corredor permite acesso às áreas centrais dos municípios, incluindo algumas das vias mais importantes de cada cidade: Av. Goiás, em São Caetano do Sul; Av. D. Pedro II, R. Cel. Alfredo Fláquer, Av. Santos Dumont e Av. Giovani Batista Pirelli, em Santo André; Av. João Ramalho e Av. Capitão João, em Mauá; e Av. Humberto de Campos e Av. Santo André, em Ribeirão Pires. A ligação se estende até Rio Grande da Serra pela Rodovia SP-122 (evidência 1, p. 22) .

Figura 2 - Corredor Sudeste - Trecho São Caetano do Sul/Santo André
Fonte: Plano de investimentos em Mobilidade Urbana na região do Grande ABC (evidência 1, p. 31) 
Figura 3 - Corredor Sudeste - Trecho Mauá/Ribeirão Pires/Rio Grande da Serra
Fonte: Plano de investimentos em Mobilidade Urbana na região do Grande ABC (evidência 1, p. 31) 
A Tabela 3 detalha as intervenções previstas para Mauá com os respectivos investimentos previstos inicialmente. Por meio desta previsão possibilitou-se à Prefeitura Municipal de Mauá pleitear a assinatura de Termo de Compromisso específico para as obras em seu território. O investimento total previsto para todos os municípios do Consórcio atingiu R$ 951.000.000,00 (evidência 1, p. 53) .
Tabela 3 - Previsão inicial de intervenções e investimentos em Mauá 
	Eixo
	Intervenção
	Município envolvido
	Orçamento para obra (1ª Etapa) (R$) 

	Corredor Sudeste
	Construção de novo Terminal Central em Mauá
	Mauá
	12.500.000,00 

	Corredor Sudeste
	Construção de viaduto de ligação do corredor da Av. Pres. Castelo Branco com a R. Cin. Glauber Rocha
	Mauá
	35.000.000,00* 

	Corredor Sudeste
	Implantação de tratamento preferencial ao transporte coletivo na Av. Itapark
	Mauá
	10.000.000,00 

	Corredor Sudeste
	Construção de 3 terminais estruturais (Jd. Zaíra, Itapark e Guapituba) e reforma de 2 (Central e Itapeva) 
	Mauá
	67.500.000,00 

		Total de investimentos
		125.000.000,00 

* não foi solicitada na carta-consulta, apesar de prevista no Plano de investimentos em Mobilidade do ABC
Fonte: Plano de investimentos em Mobilidade Urbana na região do Grande ABC (evidência 1, p. 49) 
Dessa forma, a Prefeitura Municipal de Mauá protocolou carta-consulta em 10/4/2014, para a execução de obras de pavimentação e sinalização para tratamento prioritário para o transporte coletivo, construção de passeios públicos e ciclovias, realização de obras de drenagem e construção de muros de contenção, conforme a primeira, terceira e quarta intervenções da Tabela 3. A segunda intervenção, que previa a construção de viaduto, não foi solicitada na carta-consulta, apesar de prevista no Plano de investimentos em Mobilidade Urbana na região do ABC (evidência 1, p. 108-117) . 
A carta-consulta informa ainda que serão implantados ou qualificados 26 km de faixas exclusivas de ônibus, 16 pontos de parada, 6 terminais, implantação ou qualificação de aproximadamente 13 km de calçadas, além de paisagismo e mobiliário urbano ao longo dos corredores de transporte público, que atenderão a 160 mil passageiros por dia (evidência 1, p. 114-115) .
A carta-consulta foi analisada pelo antigo Ministério das Cidades, sendo aprovada em 2013 pelo Comitê Gestor do PAC (CGPAC) , com a inserção dos projetos no PAC (evidência 1, p. 60, 63 e 65) . A Nota Técnica 40/2014/DeRED/SNTMU/MCIDADES enquadrou o empreendimento, conforme a Sistemática 2013 do Programa 2048 - Mobilidade Urbana e Trânsito (evidência 1, p. 57) . Por fim, a Portaria 251, de 8/5/2014, (evidência 1, p. 204-205) determinou a publicação da seleção do empreendimento.
Dessa forma, o TC 0440.355-97/2014 foi assinado em 30/6/2014 (evidência 2) e contemplou as seguintes etapas: 
1ª Etapa: construção do terminal Itapark e reforma dos terminais Zaíra e Itapeva
2ª Etapa: construção do Corredor Itapark
3ª Etapa: reforma do terminal Central e construção do Guapituba
A CEF encaminhou a Síntese do Projeto Aprovado (SPA) referente à 1ª etapa em 16/7/2015, para análise do então Ministério das Cidades (evidência 3, p. 55-57 e evidência 4) . Esta etapa atendeu às exigências das cláusulas suspensivas, além de possuir funcionalidade independente das demais etapas. Entretanto, como será detalhado no achado desse relatório, as etapas do empreendimento sofreram alterações e atrasos desde a aprovação do Termo de Compromisso.
Conforme Despacho 397/2015/SNTMU/MCIDADES (evidência 3, p. 63) , não houve homologação da SPA pelo Ministro de Estado das Cidades devido à indisponibilidade orçamentária (conforme Nota Técnica 50/2016/SEI/Gerência São Paulo/DEMOB/SNTMU-MCIDADES, evidência 5, p. 2) . Essa homologação só viria a ocorrer em 2/2/2017, no valor de R$ 21.693.672,73 (Despacho 157/2017/SE, evidência 6) . 
A Autorização de Início de Objeto (AIO) , por sua vez, só foi concedida em 7/2/2018 (evidência 7) , um ano após a homologação da SPA. De acordo com a Nota Técnica 89/2017/GEMOB 2/DEMOB/SEMOB-MCIDADES (evidência 8) , de 28/12/2017, "em razão do prazo transcorrido entre a elaboração de projetos/aprovações, a emissão da SPA e a retomada das análises, houve a necessidade de adequações nos projetos", depreendendo-se que o atraso na homologação da SPA também gerou prejuízos para a emissão da AIO.
Entretanto, conforme será detalhado no achado, a homologação da SPA e a emissão da AIO não foram suficientes para dar prosseguimento à execução da obra. Segundo a Prefeitura, já havia desde 2015 a contratação das etapas para as obras do terminal de ônibus do Jd. Zaíra, ltapark e ltapeva e para a implantação do corredor de ônibus da Av. ltapark. Contudo, a empresa contratada não deu início aos serviços. Após várias notificações, a Prefeitura rescindiu o contrato de execução de obras em 1/4/2019 (evidência 9, p.2-3 e evidência 11) .
Após uma série de pedidos de prorrogação de prazos para o atendimento das cláusulas suspensivas das etapas pendentes e também para o primeiro desembolso da primeira etapa (que já possuía AIO emitida desde 2018) , o MDR emitiu a Nota Técnica 196/2019/CGME/DEMOB/SEMOB-MDR, de 17/6/2019, cancelando as etapas 2 e 3 do TC 0440.355-97 (evidência 10, p. 6-7) : 
6.3.1. Após análise do histórico do empreendimento, identificou-se que a solicitação atual se trata da 6ª prorrogação de cláusula suspensiva, tendo, inclusive, já ocorrido tratamento excepcional quanto ao prazo para primeiro desembolso após a emissão de AIO. Por meio dessas informações, é possível entender que a prorrogação, que deveria ser exceção, para esse TC "se transformou em regra". (...) 
6.3.3. O questionamento acima deve-se ao fato de que após quase 05 (cinco) anos da assinatura do TC nº 0440.355-97/2014, não é possível identificar, com segurança razoável, a solução de todas as pendências que impedem o início da execução das metas, o que compromete as condições estabelecidas pela Lei nº 11.578/2007.
6.3.4. É preciso considerar o custo de execução das obras, como o TC foi assinado em 30.06.2014, no valor de R$ 90 milhões, adotando-se o INCC (índice nacional de custo da construção do mercado da Fundação Getúlio Vargas) , tem-se aproximadamente o índice de correção acumulado de 27% até maio de 2019, o que indica que o valor atualizado das obras seria de aproximadamente R$ 114 milhões. (...) 
6.3.6. É importante destacar que o tempo já decorrido também impacta nas metas aprovadas, pois a demanda da sociedade sofre alteração. Esse fato inclusive já impacta o TC, pois no Ofício n° 513 119-A1, de 14.05.2019, o Município já solicita a repactuação das etapas, justificando que a situação atual do sistema viário municipal é diferente de quando a proposta foi selecionada. Destaca-se que novamente, encontra-se um possível conflito com a Lei nº 11.578/2007, pois a identificação do objeto a ser executado; as metas a serem atingidas e as etapas ou fases de execução são condições para a execução das ações do PAC.
6.3.7. Como a prorrogação é solicitada por mais 12 (doze) meses, não é possível afirmar que não será necessária nova alteração das metas até essa data. (...) 
7.1. Diante do exposto nesta nota técnica, manifesta-se de forma contrária ao pleito de nova prorrogação das cláusulas suspensivas, cuja consequência entende-se ser a exclusão das etapas impactadas e consequentemente do valor correspondente, o que inviabiliza a possibilidade da reprogramação pleiteada no Ofício n° 513 119-A1. (grifamos) 
Assim, o município realizou a Concorrência Pública 1/2019, de 12/12/2019, para a execução das obras previstas na primeira etapa do TC 0440.355-97/2014. Entretanto, a Caixa, por meio do Ofício 479/2020/GEOTR, de 14/7/2020, informou que essa licitação também foi cancelada (evidência 12) :
1.5 A primeira licitação ocorreu em 2015, sendo a empresa vencedora a Oestevalle Pavimentações e Construções Ltda CNPJ 06.931.094/0001-07, com AIO emitido em 02/2018, porém ocorreu a rescisão amigável do contrato em abril de 2019, sem que tenha ocorrido entrega de boletim de medições à CAIXA.
1.6 A segunda licitação de 2019 foi cancelada, conforme informado pelo Tomador, ocorreu uma falha técnica e não houve a publicação de seu edital no Diário Oficial da União.
1.7 Hoje, o termo de compromisso encontra-se aguardando autorização do Ministério do Desenvolvimento Regional para prorrogação de prazo para primeiro desembolso e com uma nova licitação, em andamento, para execução das obras.
Dessa forma, foi publicada a Concorrência Pública 2/2020, em 21/2/2020, com recebimento e abertura das propostas previstos para 8/6/2020. Contudo, foi publicado em 23/4/2020 Aviso de Suspensão do certame, em razão da pandemia de Covid-19 (evidência 13, p. 1 e evidência 15) , tendo sua republicação ocorrida em 7/5/2020 (evidência 13, p. 5) . Dessa maneira, o MDR prorrogou o prazo para o primeiro desembolso para 3/11/2020 (evidência 14, p. 3) . 
Por fim, deve-se esclarecer que o então Ministério das Cidades integra atualmente a estrutura administrativa do Ministério do Desenvolvimento Regional (MDR) . Assim, este relatório utilizará ambas as denominações, de acordo com o momento a que estiver se referindo. Para todos os efeitos práticos, trata-se da mesma estrutura administrativa.
I.4. Objetivo e questões de auditoria 
A presente auditoria teve por objetivo fiscalizar às obras do Plano de investimentos em Mobilidade Urbana na região do Grande ABC - Corredor Sudeste - Etapa Mauá/SP.
A partir do objetivo do trabalho e a fim de avaliar em que medida os recursos estão sendo aplicados de acordo com a legislação pertinente, formularam-se as questões adiante indicadas:
Questão 1: Há projeto básico / executivo adequado para a licitação / execução da obra?
Questão 2: O procedimento licitatório foi regular?
Questão 3: O orçamento da obra encontra-se devidamente detalhado (planilha de quantitativos e preços unitários) e acompanhado das composições de todos os custos unitários de seus serviços?
Questão 4: Os quantitativos definidos no orçamento da obra são condizentes com os quantitativos apresentados no projeto básico / executivo?
Questão 5: Os preços dos serviços definidos no orçamento da obra são compatíveis com os valores de mercado?
Questão 6: O empreendimento contempla o planejamento urbano de forma integrada?
I.5. Metodologia utilizada 
Os trabalhos foram realizados em conformidade com as Normas de Auditoria do Tribunal de Contas da União (Portaria-TCU n. 280, de 8 de dezembro de 2010, alterada pela Portaria-TCU n. 168 de 30 de junho de 2011) e com observância aos Padrões de Auditoria de Conformidade estabelecidos pelo TCU (Portaria-Segecex n. 26 de 19 de outubro de 2009) .
Em relação à metodologia utilizada para a realização dos trabalhos, cita-se o exame documental de termos de compromisso, editais, e cronogramas físico-financeiros, dentre outros. 
Informações sobre prazos e atrasos foram coletadas junto à Caixa Econômica Federal, à Prefeitura de Mauá/SP e ao Ministério do Desenvolvimento Regional - MDR, permitindo a elaboração do histórico dos principais fatores que impactaram na evolução físico-financeira da obra, bem como um panorama da atuação governamental.
Foram utilizadas técnicas de análise documental e conferência de cálculos. Também foi elaborada a curva ABC de serviços do orçamento para a análise da adequabilidade de preços, com auxílio do Sistema de Auditoria em Orçamentos (SAO) , para cada lote (terminal) , sendo a escolha feita por amostragem em função da representatividade do serviço frente ao valor total da obra.
Além disso, foram analisados os documentos disponibilizados pela Prefeitura de Mauá/SP, pelo MDR e pela Caixa quanto ao procedimento licitatório, incluindo o edital e seus anexos, tais como o orçamento base e minuta do contrato, os requisitos de habilitação exigidos para as licitantes, eventuais recursos interpostos, os critérios de aceitabilidade, de medição e de reajustamento dos preços, bem como a competitividade do certame e o projeto básico.
I.6. Limitações inerentes à auditoria 
O escopo foi delimitado à análise do TC 0440.355-97/2014 (tendo o Termo de Compromisso 440.429-70/2014, de Diadema, já sido objeto de auditoria no TC Processo 010.213/2019-8 desta Corte de Contas) . Os termos de compromissos firmados pelos demais municípios da região do ABC não foram escopo dessa auditoria. 
Ademais, apesar de os procedimentos terem sido realizados em conformidade com as normas de auditoria do Tribunal (NAT) , houve limitações na obtenção de documentos, com demora no envio das informações e impossibilidade de visita ao órgão e às áreas de implantação da obra, em razão da pandemia de Covid-19.
Com relação ao orçamento, registra-se que nas informações encaminhadas não foram enviadas as composições detalhadas de preços unitários dos serviços, tendo sido consideradas as das tabelas de referência apresentadas.
I.7. Volume de recursos fiscalizados 
O volume de recursos fiscalizados alcançou o montante de R$ 23.788.483,76, exclusivamente de repasse federal (OGU) . Tal montante se refere ao Termo de Compromisso 0440.355-97/2014 (Siafi 681934) (evidências 18) .
I.8. Benefícios estimados da fiscalização 
Entre os benefícios estimados desta fiscalização pode-se mencionar a melhoria dos procedimentos internos dos órgãos e entidades envolvidos, o aumento da expectativa de controle por parte dos órgãos auditados e a mitigação dos riscos de futuros danos ao erário, por meio da atuação tempestiva do controle, evitando que sejam materializados riscos potenciais que afetem o alcance dos resultados do empreendimento, considerando que as obras ainda não foram iniciadas.
Achados de auditoria 
Em função dos procedimentos de auditoria realizados sobre o objeto delimitado na fase de planejamento, conforme informações apresentadas na introdução deste relatório, constatou-se a incidência de achado de auditoria relativo a gestão ineficiente do empreendimento, com atrasos excessivos em relação ao cronograma inicial, alterações de metas, cancelamentos de etapas e falta de integração entre os empreendimentos dos demais municípios do ABC, que comprometem a funcionalidade do Plano de investimentos em Mobilidade Urbana na região do Grande ABC, conforme será detalhado a seguir.
I.9. Gestão ineficiente do empreendimento.
O TC 0440.355-97/2014, objeto dessa fiscalização, assinado em 30/6/2014 (evidência 2) , no valor de R$ 90 milhões, conta exclusivamente com recursos de repasse federal (OGU) . Inicialmente, foi dividido conforme as etapas dispostas a seguir (SPA da 1ª Etapa, de 16/7/2015, evidência 4 e Nota Técnica 097/2015/DEMOB/SNTMU/MCIDADES, de 12/8/2015, evidência 10) :
1ª Etapa: Construção do terminal Itapark e reforma dos terminais Itapeva e Zaíra.
2ª Etapa: Construção do corredor Itapark
3ª Etapa: Terminal Central, outros terminais e corredores
Trabalho técnico social
Apesar da Síntese de Projeto Aprovado (SPA) da 1ª Etapa ter sido enviada pela Caixa em 2015, ela foi homologada pelo então Ministro de Estado das Cidades apenas em 2/2/2017, no valor de R$ 21.693.672,73, devido à indisponibilidade orçamentária (evidência 5, p. 2 e evidência 6) .
A Autorização de Início de Objeto (AIO) , por sua vez, só foi concedida em 7/2/2018 (evidência 7) , um ano após a homologação da SPA. Para tanto, foram necessárias readequações nos projetos (evidência 8, p. 2) , culminando em reprogramação, conforme nova SPA datada de 26/1/2018 (evidência 17) e Nota Técnica 9/2018/GEMOB2/DEMOB/SEMOB-MCIDADES de 22/2/2018 (evidências 19) , homologada em 27/2/2018 (evidência 20) , que dispôs as seguintes etapas:
Tabela 4 - Divisão do empreendimento
	Etapas
	Objeto
	Valor (R$) 

	Etapa1
	Terminais Itapark, Itapeva e Zaíra
	16.804.004,50

	Etapa 2
	Corredor Itapark
	15.897.982,13

	Etapa 3
	Terminal Central, outros terminais e corredores
	55.203.202,34

	Etapa 4
	Trabalho técnico social
	2.094.811,03

Fonte: Nota Técnica 9/2018/GEMOB 2/DEMOB/SEMOB-MCIDADES (evidência 19) 
Posteriormente, a Prefeitura de Mauá encaminhou o Ofício 513-19-A-1 ao MDR, datado de 14/5/2019, dispondo o empreendimento em quatro etapas, com modificações em relação à SPA homologada anteriormente (evidência 9, p. 2 e evidência 10, p. 6-7) :
1ª Etapa: Construção do Terminal de ônibus do Jd. Zaíra, Itapark e Itapeva
2ª Etapa: Implantação do corredor de ônibus da Av. Itapark
3ª Etapa: Reforma do Terminal de ônibus Central
4ª Etapa: Reforma do Terminal de ônibus Guapituba
Nesse mesmo ofício (evidência 9, p. 4-5) a Prefeitura ressalta a necessidade de ajustes no TC, em razão do tempo decorrido. Assim, informa que a reforma do Terminal Guapituba deixou de ser prioritária e solicita prorrogação do TC e repactuação das etapas, conforme listadas abaixo (evidência 10) :
1ª Etapa: Construção do terminal de ônibus do Jd. Zaíra, ltapark e Itapeva;
2ª Etapa: Implantação do corredor de ônibus da Av. Itapark;
3ª Etapa: Reforma do terminal de ônibus Central;
4ª Etapa: Implantação do corredor de ônibus da Av. Barão de Mauá (Binário Marginal) .
Como justificativa a prefeitura destacou:
rescisão dos contratos de execução das etapas 1 e 2, em 1/4/2019;
complexidade dos projetos das etapas 2, 3 e 4, com interfaces multidisciplinares a serem integradas;
problemas financeiros do Município, o que fez com que fosse editado Decreto de Calamidade Pública, causando prejuízo ao cronograma das ações;
descontinuidade institucional do Município, o que paralisou e/ou prejudicou algumas tomadas de decisões; 
alegou que devido ao tempo decorrido entre o pleito inicial e a situação atual do sistema viário, seria necessária a readequação para melhor atendimento da demanda local;
ressaltou que para a nova proposta da Etapa 4, possui projeto, orçamento, titularidade da área e providenciará todas as demais documentações necessárias pela CEF, quando solicitadas, caso aprovada a alteração.
Percebe-se, como mencionado na visão geral, que mesmo o TC tendo SPA homologada e AIO emitida para a 1ª Etapa não foram suficientes para o início das obras.
Cabe destacar que a Prefeitura Municipal de Mauá encaminhou diversas solicitações de prorrogação de cláusulas suspensivas à Caixa. Desta forma, o que deveria ser exceção, para esse TC "se transformou em regra" (evidência 10) contrariando o que estabelece o Manual de Instruções para Contratação e Execução dos Programas e Ações do Ministério do Desenvolvimento Regional - Projetos inseridos no Programa de Aceleração do Crescimento - PAC (MICE/PAC) :
15.3.2. A contar da obtenção da Autorização de Início do Objeto, serão encerrados os Termos de Compromisso que não tiverem desembolso em até 120 (cento e vinte) dias.
O MDR em sua análise, em 17/6/2019, ponderou que não era possível identificar com segurança solução de todas as pendências que impediam o início da execução das metas, em consonâncias ao que estabelece no art. 3° da Lei nº 11.578/2007. Além disso, destacou a desatualização dos valores estabelecidos inicialmente que não atenderiam às demandas atuais. Frisou as alterações das necessidades da população em decorrência do decurso do prazo quando da seleção da proposta. Dessa maneira, houve a manifestação pela não prorrogação das cláusulas suspensivas, com a consequente exclusão das etapas impactadas. Ademais, a equipe técnica do ministério sugeriu análise orçamentária-financeira da 1ª Etapa, com a sugestão das seguintes alternativas: 
manutenção da AIO e do prazo para realização do primeiro desbloqueio de recursos;
revogação da AIO, de modo que após a realização da licitação seja novamente solicitada a autorização; e
encerramento do TC.
Após avaliação orçamentária e financeira, foi identificado um saldo de R$ 16.266.154,00 inscrito em restos a pagar (evidência 21) . Dessa forma, o MDR optou por conceder novo prazo à prefeitura para desembolso do TC em tela (evidência 22) .
Com esse cenário, resta aprovada apenas a Etapa 1 - Construção do terminal de ônibus do Jd. Zaíra, ltapark e Itapeva, no valor de R$ 23.788.483,76 (evidência 18) . Destaca-se que esta etapa não prevê todas as intervenções previstas inicialmente na carta-consulta, que previa ainda a construção do terminal Guapituba e a reforma do Terminal Central, conforme Tabela 3.
Como já mencionado, esse empreendimento fazia parte de um conjunto de etapas para viabilizar um sistema integrado de mobilidade urbana regional. Assim, a concepção idealizada de rede unificada fica prejudicada, uma vez que a Etapa 1 é apenas uma ação pontual dentro do Município. Questionada a esse respeito a Caixa informou que:
Quanto a funcionalidade do TC informamos que a execução da Etapa1-Terminais não perdeu a relevância, ainda que não haja a consecução das demais fases do TC 440.355-97, visto que hoje as condições de utilização dos dois terminais existentes são precárias e não atendem às necessidades de uma população de renda bem baixa, que, quer pela condição financeira, quer pela localização um tanto distante, sem atendimento por outros meios de transporte de massa, não dispõe de outras alternativas de locomoção além dos ônibus.
Ressalta-se a importância e a necessidade dos terminais à população local. Contudo, apenas a execução dessa etapa descaracteriza o propósito do empreendimento planejado de um sistema de transporte coletivo regional, como frisado pela Prefeitura (evidência 23, p. 3-5) :
...entendemos que o conceito de rede unificada que foi planejado, fica prejudicado, com a supressão não somente das etapas 2 e 3, como também da etapa 4.
Sem desprezar a relevância da construção dos terminais no contexto social, destaca-se que essas obras por si só não viabilizarão a integração almejada. Depreende-se das informações colhidas com os órgãos fiscalizados que a Etapa 1 foi mantida apenas porque já havia a Autorização de Início de Objeto (AIO) . No entanto, o cenário em que foi concedida a AIO (7/2/2018) foi alterado com o cancelamento das demais etapas.
Ademais, constatou-se ausência de integração efetiva entre os projetos de mobilidade dos municípios, o que coloca em risco o alcance dos objetivos do Plano de Investimentos em Mobilidade Urbana na região do Grande do ABC. Frisa-se que a Nota Técnica. 196/2019/CGME/DEMOB/SEMOB-MDR (evidência 10) , que cancelou as duas etapas do Termo de Compromisso, não considerou os possíveis impactos dos cancelamentos nos empreendimentos dos outros municípios da Região do ABC.
Convém relembrar, que o Plano de Investimentos previa intervenções na rede viária de interesse regional ao longo de dezesseis eixos. Intervenções presentes em quatro desses eixos foram selecionadas para obras em uma primeira etapa. O Consórcio Intermunicipal do Grande ABC assinou termo de compromisso para a elaboração de projetos para as demais intervenções. As outras prefeituras, por sua vez, assinaram termos de compromissos semelhantes ao celebrado pela Prefeitura de Mauá/SP.
Apesar de não estarem no escopo desta auditoria, o andamento das obras nos demais municípios afeta diretamente o resultado do presente empreendimento, como demonstrado na Tabela 2, presente na visão geral, item II.2 desse relatório.
Além disso, conforme informado pelo MDR em Nota Informativa 172, de 12/7/2019, no processo de auditoria referente à etapa de Diadema (TC Processo 010.213/2019-8) , os seguintes termos de compromissos não estão contratados (evidência 24, p. 7) :
a) Prefeitura de Santo André. TC 441.506-37 (Eixo Guido Aliberti / Lauro Gomes / Taioca - Etapa Santo André/SP) . Seleção tornada insubsistente pela Portaria n. 632, de 29/12/2016; 
b) Prefeitura de Mauá. TC 445.961-46 (Construção de viaduto para articulação dos corredores Barão de Mauá e Castelo Branco) . Seleção tornada insubsistente pela Portaria n. 633, de 29/12/2016. 
c) Prefeitura de Ribeirão Pires (Implantação de faixa exclusiva na Av. Francisco Monteiro) . TC 446.158-32. Seleção tornada insubsistente pela Portaria n. 632, de 29/12/2016. 
d) Prefeitura de São Bernardo do Campo (Eixo Guido Aliberti/ Lauro Gomes / Taioca - Corredor Sudeste / Ligação Leste-Oeste e Corredor Alvarenga / Robert Kennedy / Couros - Etapa São Bernardo do Campo) . TC 445.338-84. Não contratado.
Quanto aos empreendimentos contratados, sua situação é a seguinte (evidência 24, p. 8-10) :
Consórcio Intermunicipal Grande ABC. TC 440.428-66. Elaboração de projetos. Objeto atrasado, com 84,65% de execução financeira;
Prefeitura de Diadema. TC 440.429-70. Estágio das obras: não iniciada.
Prefeitura de Rio Grande da Serra. TC 440.356-00. Estágio das obras: atrasada, com 91,13% de execução financeira.
Prefeitura de São Bernardo do Campo. TC 440.357-14. Estágio das obras: não iniciada.
Prefeitura de Ribeirão Pires. TC 445.960-32. Estágio das obras: atrasada, com 2,06% de execução financeira.
Prefeitura de Mauá. TC 440.355-97. Estágio das obras: não iniciada.
Verifica-se que o quadro de atrasos é generalizado (com a exceção da elaboração de projetos pelo Consórcio e as obras em Rio Grande da Serra) . Esta situação desconstrói o Plano de investimentos em mobilidade Urbana na região do Grande ABC, que serviu de base para todas as cartas-consulta encaminhadas pelas prefeituras e pelo Consórcio. Vale destacar que as justificativas e as concepções das propostas de todas as carta-consultas (evidência 1 80-192) focam a política de integração, por meio da constituição de uma rede unificada regional de serviços de transporte coletivo, com o propósito de melhorar os serviços. Para tanto, seria promovida a integração física, operacional e tarifária da região. 
No entanto, percebe-se que os termos de compromissos estão sendo considerados de forma isolada, evidenciando-se a ausência de efetiva integração das obras na Região do ABC, o que compromete a funcionalidade e benefícios originalmente previstos pelo Plano.
Sabe-se que a gestão de vários empreendimentos, compostos por vários atores com suas idiossincrasias é um desafio a ser enfrentado. Contudo, não se pode, à luz da burocracia, tratar o Plano como um conjunto de termos de compromissos dissociados.
Além disso, considerando que os recursos são escassos e que houve mudanças de cenário desde a assinatura do Termo de Compromisso, é imperioso reavaliar a eficiência alocativa dos recursos federais. Considerando-se o contexto da mobilidade urbana no país, questiona-se se o investimento de 23 milhões de reais nesses três terminais ainda é prioridade para Mauá e se o Município possui estudos e planejamento para a gestão dos terminais, considerando o custo de sua operação e manutenção. Ou ainda, pode-se questionar se a aplicação dos recursos federais previstos para o TC 0440.355-97/2014 ainda é a prioridade entre todos os municípios brasileiros. 
Diante de todo o exposto, pode-se mencionar como consequências diretas da não execução das obras até o momento: (i) transtornos à população local devido a sua inexecução; (ii) cancelamento de duas etapas do Termo de Compromisso; (iii) risco de cancelamento da única etapa remanescente do Termo de Compromisso; (iv) comprometimento da funcionalidade do Plano de investimentos em Mobilidade Urbana na região do Grande ABC, com prejuízos a munícipios vizinhos.
Vale registrar que os indícios de irregularidade se enquadram no disposto no art. 118, § 1º, inciso IV, da Lei 13.898/2019 (LDO/2020) , pois: (i) apresentam potencialidade de ocasionar prejuízos ao erário; e (ii) configuram graves desvios em relação aos princípios constitucionais do art. 37 da Constituição Federal, notadamente o da eficiência (economicidade) , com impactos sociais, econômicos e financeiros decorrentes do atraso na fruição dos benefícios do empreendimento pela população.
No entanto, nos termos do art. 119, incisos I e II da Lei 13.898/2019, propõe-se classificar o achado como IGC (irregularidade grave com recomendação de continuidade) , uma vez que o empreendimento ainda não teve início.
Nesse sentido propõe-se realizar a oitiva do (a) :
Ministério do Desenvolvimento Regional (MDR) para que apresente avaliação a respeito da continuidade ou da eventual descontinuidade dos termos de compromissos ainda vigentes relacionados ao Plano de investimentos em Mobilidade Urbana na região do Grande ABC, considerando a necessidade de eficiência alocativa dos recursos federais e as prioridades de investimentos em mobilidade urbana no país;
Prefeitura de Mauá para que se pronuncie a respeito da (i) avaliação sobre a eficiência alocativa dos recursos e as prioridades locais de investimentos em mobilidade urbana, considerando o lapso temporal desde a aprovação do empreendimento e as mudanças de necessidades do Município no decorrer do período; e (ii) existência de estudos e planejamento para a gestão dos terminais, considerando o custo de sua operação e manutenção;
Consórcio Intermunicipal do Grande ABC para que se posicione a respeito da (i) situação atual do Plano de investimentos em Mobilidade Urbana na região do Grande ABC, no tocante aos empreendimentos a ele relacionados; e (ii) avaliação da funcionalidade e consequências práticas ao Plano diante das etapas canceladas do Termo de Compromisso de Mauá (TC 0440.355-97/2014) e dos demais TCs mencionados neste relatório.
Conclusão
A presente fiscalização teve por objetivo contribuir para o aumento da eficiência e da qualidade da infraestrutura de transportes por meio da fiscalização da aplicação dos recursos federais referentes ao Termo de Compromisso 0440.355-97/2014, que possui como objeto as obras do Plano de investimentos Mobilidade Urbana na região do Grande ABC - Corredor Sudeste - Etapa Mauá/SP, com investimento total de R$ 23.788.483,76
No decorrer dos trabalhos foram averiguadas as questões de auditoria da matriz de planejamento e, como resultado, apontou-se uma ocorrência registrada como achado de auditoria no tópico III deste relatório, que trata da existência de atrasos que comprometem o prazo de entrega do empreendimento.
Este achado foi baseado em procedimentos realizados no âmbito da Questão de Auditoria 6 (constantes do subtópico II.3) que versa sobre o planejamento urbano de forma integrada, tendo se verificado gestão ineficiente do empreendimento com atrasos excessivos em relação ao cronograma inicial, alterações de metas, cancelamentos de fases e falta de integração entre as etapas do ABC, que comprometem a funcionalidade do Plano de investimentos em Mobilidade Urbana na região do Grande ABC.
Convém registrar que, dentro do escopo desta fiscalização, foram analisados os documentos disponibilizados pela Prefeitura de Mauá/SP, pelo MDR e pela Caixa quanto ao procedimento licitatório, incluindo o edital e seus anexos, tais como o orçamento base e minuta do contrato, os requisitos de habilitação exigidos para as licitantes, eventuais recursos interpostos, os critérios de aceitabilidade, de medição e de reajustamento dos preços, bem como a competitividade do certame e o projeto básico.
As análises não indicaram a existência de achados quanto à Questão 1, relativa à existência de projetos adequados para a licitação/execução da obra; nem quanto à Questão 2, sobre a regularidade do processo licitatório, que não havia sido finalizado até a conclusão deste relatório.
Com relação ao orçamento, a fim de atestar o devido detalhamento, quantitativos e se os preços firmados estão adequados aos valores de mercado, foi elaborada curva ABC individual para cada lote (terminal) , bem como verificação das planilhas de BDI e de encargos incidentes. Registra-se que nas informações encaminhadas não foram enviadas as composições detalhadas de preços unitários dos serviços, tendo sido consideradas as das tabelas de referência. Diante das análises realizadas, não se vislumbram achados para as Questões 3, 4 e 5.
As proposições do presente trabalho consistem, portanto, em realizar oitiva do Ministério do Desenvolvimento Regional, da Prefeitura de Mauá e do Consórcio Intermunicipal do Grande ABC. Nesse sentido entende-se que não há necessidade de prévio comentário dos gestores, conforme estabelece o art. 14, § 2°, inciso I, da Resolução TCU n. 315/2020 e art. 12 da Portaria-Segecex 12/2020.
Proposta de encaminhamento
Ante todo o exposto, submetem-se os autos à consideração superior, propondo:
1.1. com fundamento no art. 250, inciso V, do Regimento Interno do TCU e no art. 14, caput, da Resolução TCU n. 315/2020, realizar a oitiva dos órgãos jurisdicionados relacionados abaixo, enviando cópia deste relatório para subsidiar suas manifestações, para que, no prazo de 15 (quinze) dias, se manifestem acerca de possível determinação a ser exarada por esta Corte para o cancelamento do Termo de Compromisso 0440.355-97/2014, notadamente quanto às consequências práticas da implementação dessa medida e eventuais alternativas que possam ser adotadas pelos órgãos para solução dos problemas apontados neste relatório. Para tanto, deverão se manifestar ainda sobre:
Ministério do Desenvolvimento Regional (MDR) : avaliação a respeito da continuidade ou da eventual descontinuidade dos termos de compromissos ainda vigentes relacionados ao Plano de investimentos em Mobilidade Urbana na região do Grande ABC, considerando a necessidade de eficiência alocativa dos recursos federais e as prioridades de investimentos em mobilidade urbana no país; 
Prefeitura Municipal de Mauá/SP: (i) avaliação sobre a eficiência alocativa dos recursos e as prioridades locais de investimentos em mobilidade urbana, considerando o lapso temporal desde a aprovação do empreendimento e as mudanças de necessidades do Município no decorrer do período; e (ii) existência de estudos e planejamento para a gestão dos terminais, considerando o custo de sua operação e manutenção;
Consórcio Intermunicipal do Grande ABC: (i) situação atual do Plano de investimentos em Mobilidade Urbana na região do Grande ABC, no tocante aos empreendimentos a ele relacionados; e (ii) avaliação da funcionalidade e consequências práticas ao Plano diante das etapas canceladas do Termo de Compromisso de Mauá (TC 0440.355-97/2014) e dos demais TCs mencionados neste relatório.
É o relatório.

Murilo Muraro Fracari (OAB/DF 22934).

Não atuou.

RELATÓRIO DE AUDITORIA. PLANO DE INVESTIMENTO EM INFRAESTRUTURA. MOBILIDADE URBANA. REGIÃO DO ABC PAULISTA. GESTÃO INEFICIENTE DO EMPREENDIMENTO. ATRASO NAS OBRAS. OITIVAS.

RELATÓRIO DE AUDITORIA (RA)

Secretaria de Fiscalização de Infraestrutura Urbana (SeinfraUrbana).

Examino auditoria realizada pela Secretaria de Fiscalização de Infraestrutura Urbana (SeinfraUrbana) no Termo de Compromisso 0440.355-97/2014, que possui como objeto as obras do Corredor Sudeste - Etapa Mauá/SP- inserida no Plano de Investimentos em Mobilidade Urbana na região do Grande ABC, vinculado ao Programa de Aceleração do Crescimento (PAC) . 
O plano como um todo prevê intervenções em toda a região, de forma a construir uma base viária adequada para a implantação de uma rede unificada de transporte urbano no ABC paulista que englobe serviços municipais e metropolitanos, com integração física, operacional e tarifária e priorização de circulação de ônibus.
Para tanto, foram firmados termos de compromisso entre a União, representada pelo Ministério do Desenvolvimento Regional (antes, Ministério das Cidades) , e as cidades participantes do Consórcio Intermunicipal do Grande ABC (Santo André, São Bernardo do Campo, São Caetano do Sul, Diadema, Mauá, Ribeirão Pires e Rio Grande da Serra) .
O termo de compromisso em análise, especificamente, foi firmado com o Município de Mauá, pelo valor inicial de R$ 90.000.000,00, a serem repassados integralmente pela União, sem previsão de contrapartida. Contudo, duas das três etapas previstas foram canceladas, conforme detalharei adiante, de modo que esse valor foi reduzido para R$ 23.788.483,76.
Os trabalhos de fiscalização focaram na etapa remanescente, em especial na Concorrência Pública 2/2020, que trata da execução das obras civis: construção do terminal Itapark e reforma dos terminais Itapeva e Zaíra, com orçamento estimado em R$ 17.937.505,67.
A equipe de auditoria concluiu pela gestão ineficiente do empreendimento, pois foram constatados atrasos significativos para o início da execução do objeto. O instrumento de repasse foi celebrado ainda em 2014 e até o final dos trabalhos, em julho de 2020, a primeira etapa não havia sido sequer iniciada.
Os auditores também apontaram ausência de integração efetiva entre os empreendimentos dos municípios do ABC, uma vez que não foram ponderados os impactos do cancelamento de parte das intervenções inicialmente previstas. Relembro que os investimentos, de acordo com o projeto inicial do Consórcio, foram pensados para toda a região, de forma a se complementarem.
Ao fim, a SeinfraUrbana propôs realizar a oitiva do Ministério do Desenvolvimento Regional, da Prefeitura Municipal de Mauá/SP e do Consórcio Intermunicipal do Grande ABC, para que se manifestem a respeito da pertinência da continuidade do Termo de Compromisso 0440.355-97/2014 e sobre as providências necessárias para tanto, considerando, inclusive, os impactos do cancelamento daquelas que seriam a segunda e terceira etapa do empreendimento.
II
Antecipo em informar que acompanho as propostas da SeinfraUrbana, diante do cenário atual que se desenha. Consoante o histórico da contratação, detalhado no relatório que antecede este voto, o processo do Termo de Compromisso 0440.355-97/2014 foi por demais moroso e o objeto não foi nem mesmo iniciado.
O projeto da 1ª etapa foi aprovado pela Caixa Econômica Federal em 2015. A aprovação foi homologada pelo então Ministério das Cidades em fevereiro/2017 e a autorização de início do objeto, por sua vez, só foi concedida em fevereiro/2018, pelo mesmo órgão.
Ainda assim, o objeto não teve início. Primeiro, porque as contratações realizadas pelo município houveram de ser canceladas e substituídas pela atual Concorrência Pública 2/2020, cujas etapas foram adiadas em decorrência da pandemia (Covid-19) , de modo que seguem inconclusas. Segundo, porque o ente municipal não conseguiu atender às pendências listadas pela Caixa (cláusulas suspensivas) , mesmo após seis prorrogações de prazo para tanto.
Como consequência, o Ministério do Desenvolvimento Regional decidiu por cancelar aquelas que seriam a segunda e a terceira etapas, que previam, respectivamente, o Corredor Itapark e a reforma do Terminal Central.
Além disso, em decorrência do longo período já transcorrido desde a assinatura do termo de compromisso, o Município de Mauá solicitou a adequação do projeto inicial, de modo a ajustá-lo às alterações ocorridas no sistema viário e às prioridades atuais da população, o que implica novas análises e mais prazo. Ademais, torna-se necessário atualizar os valores pactuados que, seguramente, encontram-se defasados, como indicou o concedente.
Diante de tais fatos, concordo com a SeinfraUrbana quando afirma que "é imperioso reavaliar a eficiência alocativa dos recursos federais nesse empreendimento". Deve-se questionar ao munícipio se o investimento de 23 milhões de reais nesses três terminais ainda é prioridade para Mauá e se há estudos e planejamento para a gestão dos terminais, considerando o custo de sua operação e manutenção.
Da mesma forma, o Consórcio Intermunicipal do Grande ABC deve se pronunciar a respeito da situação atual do Plano de investimentos em Mobilidade Urbana na região do Grande ABC como um todo e sobre as consequências decorrentes do cancelamento de parte das etapas do Termo de Compromisso de Mauá (TC 0440.355-97/2014) .
O Ministério do Desenvolvimento Regional, por sua vez, deve se manifestar sobre a continuidade ou não dos termos de compromissos ainda vigentes relacionados ao Plano de investimentos em Mobilidade Urbana na região do Grande ABC, considerando a necessidade de eficiência alocativa dos recursos federais e as prioridades de investimentos em mobilidade urbana no país.
Acompanho, portanto, as propostas de oitiva do órgão e entes citados, nos termos sugeridos pela unidade técnica. Ressalto que a situação é ainda agravada pelo cenário atual de restrição orçamentária, fato que reforça a necessidade de solução para o ajuste auditado.
No tocante à classificação da irregularidade apontada, estou de acordo com o entendimento da SeinfraUrbana de que o achado deve ser enquadrado como IGC - irregularidade grave com recomendação de continuidade.
Por fim, registro que me entristece verificar que esse é mais um dos vários casos acompanhados por este Tribunal de Contas em que o objeto pactuado com outros entes federativos não se converte em benefícios à sociedade.
A burocracia de todo o processo de repasse de recursos, somada às dificuldades dos entes subnacionais, impede que as intervenções necessárias e planejadas sejam realizadas tempestivamente. Nosso sistema não consegue acompanhar a velocidade de transformação das cidades e os projetos rapidamente tornam-se obsoletos, antes mesmo de serem iniciados.
No presente caso, em específico, constato que aquela que poderia ser uma iniciativa modelo pouco a pouco foi sendo desconstruída. O projeto inicial foi desenvolvido por meio de um consórcio de municípios, situação ideal, mas rara em nosso país. Previa soluções integradas de mobilidade entre as cidades, por meio de um plano de investimento para toda a região.
Contudo, ao longo dos anos e diante dos problemas orçamentários, entre outros, vários dos empreendimentos desse complexo tiveram suas seleções tornadas insubsistentes pelo órgão concedente. Outros estão com as obras atrasadas ou, como nesse caso, nem mesmo iniciadas.
Assim, progressivamente as intervenções de mobilidade na Região do ABC Paulista estão perdendo a efetiva integração, o que compromete a funcionalidade e os benefícios originalmente previstos pelo Plano de Investimentos. Dessa forma, aquilo que poderia ser um projeto modelo, desenhado para atender à necessidade de vários municípios interligados, foi se desfazendo diante da falta de recursos e excesso de burocracia.
	Diante do exposto, VOTO para que seja adotada a minuta de deliberação que ora trago ao exame deste Colegiado.
TCU, Sala das Sessões Ministro Luciano Brandão Alves de Souza, em 30 de setembro de 2020.
Ministro VITAL DO RÊGO 
Relator